智慧財產及商業法院民事判決  
110年度民專訴字第28號
原      告  綠茵生技股份有限公司
法定代理人  吳嘉峰              
訴訟代理人  練家雄律師   
            劉育廷律師
            徐榜奎                                   
被      告  中美兄弟製藥股份有限公司
兼  法  定
代  理  人  林本源              
共      同
訴訟代理人  侯慶辰律師
複 代理 人  李振寧律師  
            陳文傑律師   
上列當事人間侵害專利權有關財產權爭議等事件，本院於110年1
0月4日言詞辯論終結，判決如下：
    主  文
原告之訴及假執行之聲請均駁回。
訴訟費用由原告負擔。
    事  實
一、原告公司主張：
  ㈠訴外人中央研究院（下稱中研院）為發明專利第I558403號「
    富含半乳糖脂之植物萃取物及其用途」（下稱系爭專利）之
    專利權人，專利權公告日為民國105年11月21日，中央研究
    院並將系爭專利全部請求項專屬授權予原告公司，並已完成
    登記。詎被告中美兄弟製藥股份有限公司（下稱中美公司）
    製造、販售之「CANPASS康沛適左旋麩醯胺酸」（下稱系爭
    產品1）、「CANPASS康沛適優質蛋白複方營養素」（下稱系
    爭產品2）、「CANPASS康沛適天然綜合維生素」（下稱系爭
    產品3）侵害系爭專利，此有被告中美公司之官網、懐仁藥
    師藥局臉書粉絲頁及昭和精萃CANRELIFE之官方網站可稽。
    懐仁藥師藥局臉書粉絲頁並明確提及「預防或治療猛爆性肝
    炎」並標籤「中美康沛適全系列」，系爭產品1至3包裝上及
    被告中美公司官網上並明確標示「昭和植萃CANRELIFE」，
    而昭和植萃CANRELIFE之官方網站註明CANRELIFE有「預防或
    治療猛爆性肝炎」之功效。經原告公司委託訴外人聿磊國際
    專利商標聯合事務所，就系爭產品1至3與系爭專利進行專利
    侵害鑑定分析，鑑定結論為系爭產品1至3落入系爭專利之文
    義範圍內。爰依專利法第96條第1至3項、公司法第23條第2 
    項規定請求被告等連帶賠償，並請求除去、防止被告中美公
    司之侵害。
  ㈡系爭產品1至3已落入系爭專利請求項1、5、6、9、10、12及1
    6之專利權範圍：
　  ⒈系爭產品1至3之產品外包裝及被告中美公司官網，皆明確
      標示系爭產品1至3均添加「CANRELIFE®昭和草」，且由昭
      和精萃CANRELIFE官方網站使用之商標與系爭產品1至3之
      產品外包裝標示「CANRELIFE®昭和草」之商標一致可知，
      兩者指涉者為相同成分。再者，昭和精萃CANRELIFE官方
      網站明確指出「CANRELIFE®昭和草係由草用植物藥用植物
      昭和草中萃取而來的，含有半乳糖脂組合物：dLGG」，可
      知系爭產品1至3皆含有與系爭專利相同範圍之技術特徵，
      昭和精萃CANRELIFE官方網站更明確標榜系爭產品1至3之
      成分（即半乳糖脂質組合物：1,2,di-O-α-linolenoyl-3-
      O-β-galactopyranosyl-sn-glycerol,dLGG）具有治療或
      預防猛爆性肝炎的用途，與系爭專利請求項1所述用途相
      同，可證系爭產品1至3與系爭專利所製成之物為相同之物
      。
　  ⒉原告公司委請聿磊國際專利商標聯合事務所，針對系爭產
      品1至3與系爭專利進行專利侵害鑑定分析結果及專利法第
      99條，可證系爭產品1至3與系爭專利請求項1的每一技術
      特徵均相符，符合全要件原則，顯見系爭產品1至3確實落
      入系爭專利請求項1及附屬項5、6、9、10、12及16之文義
      範圍。
  ㈢被告等辯稱系爭產品1至3未落入系爭專利之專利權範圍云云
    ，要不足採：
    ⒈系爭產品1至3標榜具有治療及預防猛爆性肝炎之用途，與
      系爭專利所製成之物為同一物品：
      ⑴被告中美公司為國內頗負盛名之製藥業廠商，製作藥品
        、包裝過程，必然深謀遠慮其產品行銷手法，是其於系
        爭產品1至3之產品外包裝使用與昭和精萃CANRELIFE官
        方網站相同之商標，顯係為暗示消費者兩者指涉相同成
        分，被告等偽稱使用該名稱之原意為物理上排除不欲物
        而保留精華部分，非指化學萃取云云，要非可信。
      ⑵昭和精萃CANRELIFE官方網站明確指出「CANRELIFE®昭和
        草係由草用植物藥用植物昭和草中萃取而來的，含有半
        乳糖脂組合物： dLGG」，可知被告中美公司製造生產
        之系爭產品1至3皆含有與系爭專利相同範圍之技術特徵
        ，且昭和精萃CANRELIFE官方網站更明確標榜系爭產品1
        至3之成分（即半乳糖脂質組合物：1,2,di-O-α-linole
        noyl-3-O-β-galactopyranosyl-sn-glycerol,dLGG）「
        具有治療或預防猛爆性肝炎」的用途，可證系爭產品1
        至3與系爭專利請求項1所述用途相同。
      ⑶被告等雖以昭和精萃CANRELIFE官方網站為第三人所成立
        ，與其無關云云嘗試推諉卸責。惟原告公司於發現被告
        等販售之系爭產品1至3似構成專利侵權時，原告公司曾
        於109年5月29日函詢訴外人中研院請求釐清被告等侵權
        爭議，並指摘與被告等販售產品相關之昭和精萃CANREL
        IFE官方網站標榜「CANRELIFE®昭和草具有治療或預防
        猛爆性肝炎的用途」顯有侵害專利權之虞。詎料，昭和
        精萃CANRELIFE官方網站於訴外人中研院介入兩造侵權
        爭議調查後，旋即將「預防或治療猛爆性肝炎（Preven
        t or Treat Fulminant Hepatitis）」等文字移除，顯
        見被告等即為昭和精萃CANRELIFE官方網站之架設者，
        被告等謊稱其與昭和精萃CANRELIFE官方網站無關，僅
        為強辯之詞。
      ⑷綜上可知，系爭產品1至3與系爭專利請求項1所述用途相
        同，均作為治療或預防猛爆性肝炎用藥，顯為同一物品
        。
    ⒉系爭專利所製成之物（即適用於治療或預防猛爆性肝炎之
      藥品）於該製造方法申請專利前（即102年6月4日）為國
      內外未見，而被告等製造相同之物（即系爭產品1至3），
      自得依專利法第99條第1項推定為係以系爭專利所製造： 
      ⑴依財團法人台灣肝病醫療策進會就猛爆性肝炎簡介頁面
        及啓新診所於109年4月22日刊登之啟新電子週報可知，
        臨床上猛爆性肝炎至今仍無有效藥物得直接治療，仍以
        支持性治療法（即無特定或標準治療方法，包括病患體
        液及電解質平衡、維持血壓、併發性感染的治療等）為
        主，且除了支持性治療法外，其他有效治療方法則需洗
        肝或進行肝臟移植。
      ⑵上開猛爆性肝炎治療藥物未成功開發之情事，於國外亦
        同，此由信諾（Cigna）環球集團之架設之官方網站明
        載「No medicine can reverse fulminant hepatitis…
        …a liver transplant is the only lifesaving optio
        n」（中譯：無藥物可治癒猛爆性肝炎……對病人而言唯
        一有效治療方法為肝臟移植）可證。
      ⑶再者，系爭專利發明人「徐麗芬　SHYUR,LIE FEN；馮家
        華 FENG,JIA HUA；瑪亞 MARIA,KARMELLA APAYA」除於
        我國取得專利外，更取得美國、歐盟、中國等地就系爭
        專利取得專利註冊。
    ⒊是以，自上開說明可證，系爭專利所製成之物（即適用於
      治療或預防猛爆性肝炎之藥品），於系爭專利申請日前（
      即102年6月4日），確實在國內外均前所未見，被告等卻
      得製造相同之物（即系爭產品1至3），故自可依專利法第
      99條第1項推定系爭產品1至3係以系爭專利方法所製造，
      被告等辯稱系爭產品1至3未落入系爭專利之專利權範圍，
      要不足採。
  ㈣被告等明知系爭產品1至3落入系爭專利之專利權範圍而製造
    生產系爭產品1至3，應依專利法第96條第2項及第4項規定對
    原告公司負擔損害賠償責任：
    系爭專利請求項已明確且充分揭露於中華民國專利資訊檢索
    系統網站，而被告中美公司為國內頗負盛名之專業藥廠，於
    研發製造相關藥品前，必然先行確認有無專利侵權疑慮，惟
    被告等明知系爭專利已由訴外人中研院申請專利而專屬授權
    予原告公司，卻仍製造生產落入系爭專利範圍之系爭產品1
    至3進而販售，原告公司自得依系爭專利專屬被授權人身分
    ，依專利法第96條第2項、第4項及公司法第23條第2項向被
    告等請求損害賠償。
  ㈤被告中美公司製造販售落入系爭專利專利權範圍之系爭產品1
    至3，原告公司自得依專利法第96條第1項及第3項，向被告
    中美公司主張排除與防止侵害，即請求被告中美公司不得製
    造、為販賣之要約、販賣、使用或為上述目的而進口侵害系
    爭專利之物品，並將已製造之系爭產品1至3之成品、半成品
    銷毀。
  ㈥並聲明：
    ⒈被告應連帶給付原告新臺幣（下同）150 萬元，及自起訴
      狀繕本送達翌日起至清償日止，按年息5％計算之利息。
    ⒉被告中美公司不得直接或間接、自行或委請他人製造、為
      販賣之要約、販賣、使用或為上述目的而進口侵害系爭專
      利之物品，以及其他侵害上開專利權之行為，並應將侵害
      上開專利權之物品全部銷毀。
    ⒊第一項及第二項聲明原告願供擔保請准宣告假執行。
二、被告等抗辯則以：
  ㈠原告公司應提出其與訴外人中研院間之系爭專利授權合約，
    以證明其具有本件訴訟之當事人適格：
    原告公司並非系爭專利之專利權人，而僅為專屬被授權人，
    而專屬被授權人並非當然得行使專利法第96條第1至3項之權
    利。故原告公司與訴外人中研院間之授權契約是否有約定原
    告公司有權行使上開權利，乃屬本件訴訟之先決必要條件。
    倘若該授權契約約定原告公司不得行使相關權利，則原告公
    司提起本件訴訟即為當事人不適格，應逕予駁回。
  ㈡原告公司未能舉證證明系爭產品1至3落入系爭專利權範圍內
    ：
    ⒈系爭產品1至3均為保健食品，其成分均含有「CANRELIFE®
      昭和草」，適用之族群均為病中/病後之營養補給、食慾
      不佳、虛弱體質者、體力缺乏、營養吸收不良者。被告中
      美公司官網就系爭產品1至3之產品特色，雖有提及CANREL
      IFE®昭和植萃，惟使用該名稱之原意，純粹係指物理上排
      除不欲物而保留其精華之部分，並非指化學萃取，與系爭
      專利請求項之方法不同，且昭和精萃CANRELIFE之官方網
      站係第三人所成立或架設，相關訊息亦係由第三人所發布
      ，全與被告等無關，原告公司僅以系爭產品1至3之外包裝
      標示「CANRELIFE®昭和草」與昭和精萃CANRELIFE官方網
      站使用之「CANRELIFE」字樣相同，而認為系爭產品1至3
      所使用之成分與昭和精萃CANRELIFE官方網站之成分相同
      ，並無理由。
    ⒉原告公司所提出之專利侵害分析報告第4頁中，說明昭和精
      萃CANRELIFE官方網站所使用商標與待比對樣品（即系爭
      產品1至3）商標一致，即推定待比對樣品與昭和精萃CANR
      ELIFE官方網站之來源相同，並未實際判斷系爭產品1至3
      所使用之昭和草成分及製造方法，是否與系爭專利權範圍
      相同，且如前所述，不得僅以系爭產品1至3外包裝標示「
      CANRELIFE®昭和草」與昭和精萃CANRELIFE官方網站使用
      之「CANRELIFE」字樣相同，而認為系爭產品1至3所使用
      之成分，與昭和精萃CANRELIFE官方網站之成分相同，又
      該專利侵害分析報告係受原告公司委託而進行，是以該專
      利侵害分析報告結果之正確性、公正性均有疑義，應不足
      採。
    ⒊又原告公司所提出之專利侵害分析報告中，其比對結果認
      為依據專利法第99條第1項之規定，推定待比對樣品內之
      「CANRELIFE®昭和草」的製法，與系爭專利請求項1中所
      揭示者相同。惟原告公司並未舉證製造方法專利所製成之
      物，於該製造方法申請專利前，為國內外未見者，且未舉
      證證明系爭產品1至3與使用該製造方法專利所製成之物品
      相同，僅空泛指稱系爭產品1至3落入系爭專利範圍內，其
      主張並不可採。
  ㈢系爭產品1至3之技術內容與系爭專利有所不同，並不構成專
    利侵權：
    ⒈系爭專利請求項1為獨立請求項，其可解析為以下3 個要件
      ：要件編號1A＃：「一種富含半乳糖脂之植物萃取物在製
      備預防或治療猛爆性肝炎之醫藥、保健或營養添加用之組
      合物的用途」。要件編號1B＃：「其中該組合物包含：預
      防或治療上有效量之一生物活性成分，其係為一富含半乳
      糖脂之植物萃取物或其純化物，其中該植物萃取物係將一
      植物樣品以水或一低級醇類萃取，再以一低級酯類分配萃
      取以得一低級酯類萃取物，並進一步以一醇類沖提液沖提
      該低級酯類萃取物，以得一富含半乳糖脂之溶份，其中該
      植物樣品係選自由：白鳳菜、大苞水竹葉以及昭和草所組
      成群組，且醇類沖提液中醇類佔該沖提液之體積百分比為
      5%~20%」。要件編號1C＃：「以及一醫藥、保健或食品上
      可接受之載劑；其中該富含半乳糖脂之溶份係為一包含1,
      2-二-O-α-次亞麻油醯基-3-O-β-半乳糖吡喃糖基-sn-甘油
      (1,2,di-O-α-linolenoyl-3-O-β-galactopyranosyl-sn-g
      lycerol,dLGG)、1-油醯基-2-次亞麻油醯基-3-O-β-半乳
      糖吡喃糖基-sn-甘油(1-oleoyl-2-linolenoyl-3-O-β-gal
      actopyranosyl-sn-glycerol)、1-亞麻油醯基-2-次亞麻
      油醯基-3-O-β-半乳糖吡喃糖基-sn-甘油(1-linoleoyl-2-
      linolenoyl-3-O-β-galactopyranosyl-sn-glycerol)、1-
      棕櫚油醯基-2-亞麻油醯基-3-O-β-半乳糖吡喃糖基-sn-甘
      油(1-palmitoyl-2-linoleoyl-3-O-β-galactopyranosyl-
      sn-glycerol)、1-棕櫚油醯基-2-次亞麻油醯基-3-O-β-半
      乳糖吡喃糖基-sn-甘油(1-palmitoyl-2-linolenoyl-3-O-
      β-galactopyranosyl-sn-glycerol)、1,2-二-硬脂四烯醯
      基-3-O-β-半乳糖吡喃糖基-sn-甘油(1,2-di-stearidonoy
      l-3-O-β-galactopyranosyl-sn-glycerol)或其組合之溶
      份」。系爭產品1至3則可解析為2個要件：要件編號1a＃：
      「CANRELIFE昭和草」。要件編號1b＃：「適用族群：病中
      病後之營養補給、食慾不佳、虛弱體質者、體力缺乏、營
      養吸收不良」。　　　
　  ⒉自系爭產品1至3之成分內容可知，僅含有「CANRELIFE®昭
      和草」，而不包含「白鳳菜」或「大苞水竹葉」，更非「
      白鳳菜、大苞水竹葉及昭和草所組成之群組」。此與系爭
      專利請求項1要件編號1B＃明顯有別，故系爭產品1至3之要
      件編號1a＃未讀取系爭專利請求項1之要件編號1B＃之文義
      ，不構成文義侵權。
    ⒊又由系爭專利請求項1之要件編號1B＃之文義可知，該請求
      項之其中之一技術特徵為「植物萃取物或其純化物」。而
      系爭產品1至3雖有使用「CANRELIFE®昭和草」成分，然實
      際上被告中美公司於製備系爭產品1至3時，僅係以「固態
      」之「物理方法」進行處理，即剔除並擷取所需之物質，
      製程中並未使用有機溶劑。故系爭產品1至3之製備過程，
      顯與系爭專利請求項1之技術特徵有間，亦未符合全要件
      原則，系爭產品1至3並無侵害專利權一事。
  ㈣系爭產品1至3之用途不在系爭專利之保護範圍內，並不構成
    專利侵權：
    ⒈縱系爭產品1至3之成分含有昭和草，但自要件編號1b＃可知
      ，其適用用途包括「病中病後之營養補給、改善食慾、改
      善虛弱體質、增強體力、改善營養吸收不良、改善代謝不
      良、長期疲勞壓力大者之營養補充」等，並無「預防或治
      療猛爆性肝炎」之相關用途，其用途之文義不同，故無文
      義侵權。
    ⒉又系爭產品1至3之用途係用於「營養補充之保健食品」，
      相較於系爭專利請求項1之要件編號1A＃係「預防或治療猛
      爆性肝炎」，難認兩者係以實質相同之技術手段，達成實
      質相同之功能，並產生實質相同之結果者，故亦無均等論
      之適用。因此，系爭產品1至3並未落入系爭專利請求項1
      之要件編號1A＃之均等範圍。
    ⒊原告公司雖提出懷仁藥師藥局臉書粉絲頁動態與昭和精萃C
      ANRELIFE官方網站介紹，欲證明系爭產品1至3確有「預防
      或治療猛爆性肝炎」之功效，從而落入系爭專利保護範圍
      。惟無論是懷仁藥師藥局粉絲頁亦或是昭和精萃CANRELIF
      E官方網站，皆係由第三人所發布或由第三人所成立或架
      設，全與被告等無關。而無論是系爭產品1至3之包裝、外
      觀或被告中美公司之官方網站介紹，皆無宣稱或提及任何
      與「肝炎」、「肝病」或「護肝」相關之用途，故自不得
      以第三人自行發布之相關訊息拘束或為對被告等不利之認
      定，故原告公司前開主張，全無可採。
  ㈤綜上，系爭產品1至3並未落入系爭專利請求項1之範圍，原告
    公司自不得依專利法第96條規定請求被告等損害賠償及除去
    、防止侵害。
  ㈥並聲明：
　　⒈原告之訴駁回。
　　⒉如受不利之判決，願供擔保請准宣告免為假執行。
三、兩造不爭執事項：　　
  ㈠訴外人中研院為系爭專利之專利權人，專利權公告日為105年
    11月21日，此有系爭專利說明書公告本在卷可稽（本院卷第
    29至73頁）。
  ㈡訴外人中研院將系爭專利專屬授權予原告公司，原告公司為
    系爭專利全部請求項之專屬被授權人，授權期間自105年11
    月21日至122年6月3日，此有專利資訊檢索系統公告之網頁
    在卷可稽（本院卷第75至76頁）。
  ㈢被告中美公司製造販售系爭產品1至3（本院卷第321頁）。
四、得心證之理由：
    本件原告公司主張被告中美公司製造、販售之系爭產品1至3
    侵害系爭專利，被告林本源為被告中美公司負責人，故應連
    帶賠償原告公司因此所致之損害，被告中美公司更應為一定
    不作為，為被告等否認，並以前詞置辯，故本件爭點為：㈠
    原告公司提起本件訴訟，是否當事人適格？㈡系爭產品1至3
    是否侵害系爭專利？㈢原告公司請求被告等連帶賠償150萬元
    及法定遲延利息，是否有理由？若有理由，數額為何？原告
    公司請求被告中美公司為一定不作為及作為，是否有理由？
    茲分敘如下：
　㈠原告公司提起本件訴訟，是否當事人適格？
    ⒈按所謂「當事人適格」，係指具體訴訟可為當事人之資格
      ，得受本案之判決而言。此種資格，稱為訴訟實施權或訴
      訟行為權。判斷當事人是否適格，應就該具體之訴訟，依
      當事人與特定訴訟標的之法律關係定之。一般而言，訴訟
      標的之主體通常為適格之當事人。雖非訴訟標的之主體，
      但就該訴訟標的之權利或法律關係有管理或處分權者，亦
      為適格之當事人。又在給付之訴，只須原告主張對被告有
      給付請求權者，其為原告之當事人適格即無欠缺（最高法
      院96年度台上字第1780號民事判決意旨可參）。
    ⒉查原告公司主張其受系爭專利權人即訴外人中研院就系爭
      專利之全部請求項為專屬授權，因此提起本件損害賠償等
      訴訟，請求被告等連帶給付訴之聲明所示之金額及被告中
      美公司為一定不作為及作為，則原告公司所提起者為給付
      訴訟，而專屬被授權人在被授權範圍內，排除發明專利權
      人及第三人實施該發明，更為專利法第62條第3項所明定
      ，故於原告公司主張其對被告等有給付請求權，其當事人
      適格即無欠缺，至於原告公司是否確實受有專屬授權，應
      為本件請求有無理由之問題。因此，被告等抗辯原告公司
      當事人不適格云云，顯有誤會。 
  ㈡系爭產品1至3是否侵害系爭專利？
    ⒈本件原告公司主張被告中美公司於經銷商及官網通路就系
      爭產品1至3為銷售及銷售之要約，系爭產品落入系爭專利
      請求項1、5、6、9、10、12、16之文義範圍而侵害系爭  
      專利權（本院卷第427、431頁），被告等則否認上情，故
      自應判斷系爭產品1至3是否落入系爭專利請求項1、5、6 
　　　、9、10、12、16之文義範圍。
　　⒉系爭專利技術分析：
　　　⑴系爭專利技術內容：
        本件發明係關於一種富含半乳糖脂之植物萃取物，該植
        物萃取物係將一植物樣品經一系列溶劑萃取而得，其中
        該植物樣品係選自於由：白鳳菜、大苞水竹葉及昭和草
        所組成之群組。本發明亦提供一種醫療、保健或營養添
        加用之組合物，可用於預防或治療猛爆性肝炎、用於預
        防或治療敗血症及其相關適應症，並且本發明亦提供一
        種用於美白之組合物。該些組合物皆包含有效量之植物
        萃取物或其純化物作為其生物活性成分(系爭專利摘要
        ，本院卷第29頁)。
      ⑵系爭專利主要圖式：
        
　　　　半乳糖脂化合物通式

        
       1,2-二-O-α-次亞麻油醯基-3-O-β-半乳糖吡喃糖基-sn-
       甘油 (1,2,di-O-α-linolenoyl-3-O-β-galactopyranosy
       l-sn-glycerol,以下稱 dLGG)
      ⑶系爭專利申請專利範圍：
　　　  系爭專利申請專利範圍共16項，其中第1至4項為獨立項
        ，其餘為附屬項，本件原告公司主張受侵害之請求項1
        、5、6、9、10、12及16內容如下（本院卷第57至63頁
        ）：
　　　　①請求項1：一種富含半乳糖脂之植物萃取物在製備預防
          或治療猛爆性肝炎之醫藥、保健或營養添加用之組合
          物的用途，其中該組合物包含：預防或治療上有效量
          之一生物活性成分，其係為一富含半乳糖脂之植物萃
          取物或其純化物，其中該植物萃取物係將一植物樣品
          以水或一低級醇類萃取，再以一低級酯類分配萃取以
          得一低級酯類萃取物，並進一步以一醇類沖提液沖提
          該低級酯類萃取物，以得一富含半乳糖脂之溶份，其
          中該植物樣品係選自由：白鳳菜、大苞水竹葉以及昭
          和草所組成群組，且醇類沖提液中醇類佔該沖提液之
          體積百分比為5%~20%；以及一醫藥、保健或食品上可
          接受之載劑；其中該富含半乳糖脂之溶份係為一包含
          1,2-二-O-α-次亞麻油醯基-3-O-β-半乳糖吡喃糖基-s
          n-甘油(1,2,di-O-α-linolenoyl-3-O-β-galactopyra
          nosyl-sn-glycerol,dLGG)、1-油醯基-2-次亞麻油醯
          基-3-O-β-半乳糖吡喃糖基-sn-甘油(1-oleoyl-2-lin
          olenoyl-3-O-β-galactopyranosyl-sn-glycerol)、1
          -亞麻油醯基-2-次亞麻油醯基-3-O-β-半乳糖吡喃糖
          基-sn-甘油(1-linoleoyl-2-linolenoyl-3-O-β-gala
          ctopyranosyl-sn-glycerol)、1-棕櫚油醯基-2-亞麻
          油醯基-3-O-β-半乳糖吡喃糖基-sn-甘油(1-palmitoy
          l-2-linoleoyl-3-O-β-galactopyranosyl-sn-glycer
          ol)、1-棕櫚油醯基-2-次亞麻油醯基-3-O-β-半乳糖
          吡喃糖基-sn-甘油(1-palmitoyl-2-linolenoyl-3-O-
          β-galactopyranosyl-sn-glycerol)、1,2-二-硬脂四
          烯醯基-3-O-β-半乳糖吡喃糖基-sn-甘油(1,2-di-ste
          aridonoyl-3-O-β-galactopyranosyl-sn-glycerol)
          或其組合之溶份。　　
　　　　②請求項5：如申請專利範圍第1、2、3或4項任一項所述
          之用途，其中該低級醇類係甲醇或乙醇。
　　　　③請求項6：如申請專利範圍第1、2、3或4項任一項所述
          之用途，其中該低級酯類係為乙酸乙酯。
　　　　④請求項9：如申請專利範圍第1、2、3或4項任一項所述
          之用途，其中該醇類沖提液包含：二氯甲烷和甲醇、
          甲醇和水、甲醇和乙氰或甲醇和丙酮。
　　　　⑤請求項10：如申請專利範圍第10項所述之用途，其中
          該甲醇沖提液係用於沖提自白鳳菜而得的一低級酯類
          萃取物。
　　　　⑥請求項12：如申請專利範圍第9項所述之用途，其中該
          甲醇沖提液中二氯甲烷和甲醇之比例為12：1。
　　　　⑦請求項16：如申請專利範圍第1、2、3或4項任一項所
          述之用途，其中該富含半乳糖脂之溶份係為一富含1,
          2-二-O-α-次亞麻油醯基-3-O-β-半乳糖吡喃糖基-sn-
          甘油(1,2,di-O-α-linolenoyl-3-O-β-galactopyrano
          syl-sn-glycerol,dLGG)之溶份。
    ⒊系爭產品及技術內容：
      ⑴系爭產品1（本院卷第77頁）：
　　　　【成分含量】
　　　　每包含：左旋麩醯胺酸(原料來源:美國)、鋅酵母、CAN
        RELIFE®昭和草。
        【適用族群】
　　　　病中病後之營養補給／食慾不振／虛弱體質者／欲增強體
        力者／營養吸收不良。
　　　　【用法用量】
　　　　每日一次，一次一包(每包含有20公克麩醯胺酸)，建議
        以150-200毫升的溫冷開水（小於40℃）、豆漿、牛奶或
        果汁沖調，也可與液態或半固態食物混合攪拌後食用，
        或依醫師、藥師、營養師、護理師指導使用 (也可分次
        於口中含漱10-15秒後吞下)。
      ⑵系爭產品2（本院卷第79頁）：
        【成分含量】
         每包含：大豆蛋白、中鏈脂肪酸、乳酪粉、支鏈胺基
         酸（L–白胺酸、L–異白胺酸、L–纈胺酸）、魚膠原蛋
         白胜肽、難消化性麥芽糊精Fibersol–2、洋蔥粉、食
         鹽、天然酵母濃縮物（含天然維生素B群）、酵母萃取
         粉、義式香料（迷迭香葉、俄力岡葉、羅勒葉、百里
         香、洋香菜葉、紅椒、辣椒、肉桂）、CANRELIFE®昭
         和草、白胡椒粉、奧勒岡葉、鋅酵母、蜆精粉。
　　　　 【適用族群】
　　　　 病中病後之營養補給／食慾不佳／虛弱體質者／體力缺乏
         ／營養吸收不良。
　　　　 【用法用量】
　　　　 每日一次，一次一包，建議以200～250毫升的溫熱開水
         沖調攪拌後食用，或依醫師、藥師、營養師、護理師
         指導使用。
      ⑶系爭產品3（本院卷第81頁）：
        【成分含量】
　　　　每錠含：天然酵母濃縮物（含天然維生素B1、B2、B6、
         B12、菸鹼素、葉酸、泛酸、生物素）、鋅酵母、天然
        酵母濃縮物（含天然維生素D2）、CANRELIFE®昭和草。
　　　　【適用族群】
　　　　體力不足／營養吸收不良／代謝不良／食慾不佳／病後
　　　　之補養／長期疲勞壓力大。
　　　　【用法用量】
　　　　每日早餐後使用。12歲以下孩童: 每日1錠。一般族群
        或孕婦: 每日2錠。病後特殊補養期: 每日 3錠。　
    ⒋系爭產品1是否落入系爭專利請求項1、5、6、9、10、1 
      2、16之文義範圍？
      ⑴由上開請求項1內容可知，其所製得之組合物至少須具備
        (A)被用於預防或治療猛爆性肝炎、(B)以特定操作條件
        (低級醇類萃取→低級酯類分配萃取→醇類沖提液沖提)對
        昭和草(白鳳菜以及大苞水竹葉以及昭和草所組成群組)
        進行萃取而得之富含半乳糖脂的植物萃取物等技術特徵
        。而系爭產品1明確標示【適用族群】為「病中病後之
        營養補給／食慾不振／虛弱體質者／欲增強體力者／營養吸
        收不良」，業如前述，可見系爭產品1並未標示其係用
        於預防或治療猛爆性肝炎，尚難謂其具備前述技術特徵
        (A)。此外，系爭產品1雖標示包含「CANRELIFE®昭和草
        」，惟並未敘及該成分富含半乳糖脂，且未限定所標示
        之「CANRELIFE®昭和草」所進行萃取之操作方式，由於
        萃取方式 (如液態萃取、超臨界流體萃取等)、操作條
        件(如萃取液類別、順序等)等之不同，會導致萃取所得
        物成分組成有所差異，尚難認該「CANRELIFE®昭和草」
        與系爭專利請求項1所界定之須採特定萃取方式（即低
        級醇類萃取→低級酯類分配萃取→醇類沖提液沖提）而獲
        得之植物萃取物為相同，自難謂系爭產品1具備前述技
        術特徵(B)。因此，系爭產品1與系爭專利請求項1所製
        得者，難謂相同。
　　　⑵系爭專利請求項1可區分技術特徵為：一種富含半乳糖脂
        之植物萃取物在製備預防或治療猛爆性肝炎之醫藥、保
        健或營養添加用之組合物的用途，其中該組合物包含（
        1A)：預防或治療上有效量之一生物活性成分，其係為
        一富含半乳糖脂之植物萃取物或其純化物，其中該植物
        萃取物係將一植物樣品以水或一低級醇類萃取，再以一
        低級酯類分配萃取以得一低級酯類萃取物，並進一步以
        一醇類沖提液沖提該低級酯類萃取物，以得一富含半乳
        糖脂之溶份，其中該植物樣品係選自由：白鳳菜、大苞
        水竹葉以及昭和草所組成群組，且醇類沖提液中醇類佔
        該沖提液之體積百分比為5%~20%(1B)；以及一醫藥、保
        健或食品上可接受之載劑(1C)；其中該富含半乳糖脂之
        溶份係為一包含1,2-二-O-α-次亞麻油醯基-3-O-β-半乳
        糖吡喃糖基-sn-甘油(1,2,di-O-α-linolenoyl-3-O-β-g
        alactopyranosyl-sn-glycerol,dLGG)、1-油醯基-2-次
        亞麻油醯基-3-O-β-半乳糖吡喃糖基-sn-甘油(1-oleoyl
        -2-linolenoyl-3-O-β-galactopyranosyl-sn-glycerol
        )、1-亞麻油醯基-2-次亞麻油醯基-3-O-β-半乳糖吡喃
        糖基-sn-甘油(1-linoleoyl-2-linolenoyl-3-O-β-gala
        ctopyranosyl-sn-glycerol)、1-棕櫚油醯基-2-亞麻油
        醯基-3-O-β-半乳糖吡喃糖基-sn-甘油(1-palmitoyl-2-
        linoleoyl-3-O-β-galactopyranosyl-sn-glycerol)、1
        -棕櫚油醯基-2-次亞麻油醯基-3-O-β-半乳糖吡喃糖基-
        sn-甘油(1-palmitoyl-2-linolenoyl-3-O-β-galactopy
        ranosyl-sn-glycerol)、1,2-二-硬脂四烯醯基-3-O-β-
        半乳糖吡喃糖基-sn-甘油(1,2-di-stearidonoyl-3-O-β
        -galactopyranosyl-sn-glycerol)或其組合之溶份（1D
        ）。而系爭產品1雖為一包含「CANRELIFE®昭和草」成
        分之食品組合物，惟其標示之用途為「病中病後之營養
        補給／食慾不振／虛弱體質者／欲增強體力者／營養吸收不
        良」，並未包含系爭專利請求項1要件編號1A所界定「
        製備預防或治療猛爆性肝炎」之用途，故該系爭產品1
        之技術內容與該要件編號1A之技術特徵不相同，系爭產
        品1未被請求項1之該要件編號1A所讀取。又由昭和植萃
        CANRELIFE官方網站(原證7)之相關資料，雖可知CANREL
        IFE®為藥用植物昭和草之萃取物，惟該資料中並未限定
        其萃取物須採如要件編號1B(低級醇類萃取→低級酯類分
        配萃取→醇類沖提液沖提)之萃取方式，故縱然系爭產品
        1包含「CANRELIFE®昭和草」成分，亦難謂系爭產品1所
        含之「CANRELIFE®昭和草」，係由請求項1要件編號1B
        所界定條件而獲得，故系爭產品1亦未為系爭專利請求
        項1要件編號1B所讀取。系爭產品1既無法為系爭專利請
        求項1要件編號1A、1B所讀取，系爭產品1應未落入系爭
        專利請求項1之文義範圍。
      ⑵原告公司雖主張：系爭產品1已明確標示其成分包含「CA
        NRELIFE®昭和草」，而由昭和植萃CANRELIFE官方網頁
        等之內容可知CANRELIFE®有預防或治療猛爆性肝炎之功
        效，且懷仁藥師藥局臉書粉絲頁(原證6)更明確提及被
        告中美公司之康沛適全系列可預防或治療猛爆性肝炎，
        故可證系爭產品1被用於預防或治療猛爆性肝炎(民事爭
        點整理狀第7-8頁，本院卷第301-302頁)云云。惟從原
        證6或原證7之形式觀之，均係被告等以外之訴外人名義
        所成立或架設之網站，難認相關訊息係由被告等所發布
        ，尚難謂被告等已表示可將系爭產品1用於預防或治療
        猛爆性肝炎。此外，原證7之昭和植萃CANRELIFE官方網
        頁更載明CANRELIFE®亦可用於改善癌因性疲勞等多種其
        他用途（本院卷第86至88頁），自難僅因系爭產品1標
        示「CANRELIFE®昭和草」成分，逕謂其必然係用於預防
        或治療猛爆性肝炎。本件系爭產品1既已示明其適用族
        群，且未標示具備預防或治療猛爆性肝炎之用途，自不
        得因訴外人指稱系爭產品1具備該用途，而斷定系爭產
        品1必然被用於預防或治療猛爆性肝炎之用途，原告公
        司上開主張，難認可採。　
      ⑷原告公司更主張：由昭和植萃CANRELIFE官方網頁等之內
        容可知CANRELIFE®係由昭和草萃取，其並含有半乳糖脂
        質dLGG，故系爭產品1所含「CANRELIFE®昭和草」成分
        ，應與系爭專利請求項1所界定之植物萃取物成分相同
        ，可證系爭產品1與該請求項所製得者為相同之物(民事
        爭點整理狀第7至8頁、民事準備狀第2頁，本院卷第301
        至302頁、第372頁)云云。惟含有相同主成分之不同物
        之間，性質或許會相近，但並不必然因此而可認定為相
        同之物，譬如生理食鹽水與海水雖皆以氯化鈉為主成分
        ，但尚難謂其等為相同之物。同理可知，難僅因系爭產
        品1所含之萃取物成分與系爭專利請求項1所界定植物萃
        取物均含有dLGG，而斷定其等為相同之物。此外，系爭
        產品1並未限定其昭和草之萃取條件，業如前述，然系
        爭專利請求項1所界定者，則係由特定操作條件萃取獲
        得，而萃取條件不同通常會導致萃取物之成分組成有所
        差異，此為相關技術領域之通常知識，本件原告公司既
        未提供佐證進行比對，自難僅因系爭產品1標示了「CAN
        RELIFE®昭和草」，即謂必然與系爭專利請求項1所界定
        者相同。況且，系爭產品1並未標示其係用於預防或治
        療猛爆性肝炎，業如前述，則系爭產品1並不落入請求
        項1所界定之用途，亦難認定系爭產品1與系爭專利請求
        項1所製得者為相同之物。　　　　
      ⑸原告公司又主張：「曾於109年5月29日函請訴外人中央
        研究院釐清被告侵權爭議…詎料，昭和植萃CANRELIFE官
        方網站於訴外人…介入…侵權爭議調查後，旋即將『預防
        或治療猛爆性肝炎』等文字移除，顯見被告…稱其與昭和
        植萃CANRELIFE官方網站無關，僅為強辯之詞」(民事準
        備狀第2頁，本院卷第372頁)。然原告公司並未舉證證
        明昭和植萃CANRELIFE官方網站將「預防或治療猛爆性
        肝炎」等文字移除，係由被告等所為或出自被告等授權
        而為，且由原告公司前開主張，更可見獲悉原告公司與
        被告等有本件相關侵權爭議之人，並非僅有兩造，更有
        訴外人中研院，甚或訴外人中研院之相關人員亦知情，
        原告公司更係直指昭和植萃CANRELIFE官方網站標示具
        有預防或治療猛爆性肝炎一事具有侵權爭議，顯見不僅
        兩造獲悉本件侵權爭議，獲悉此情之訴外人更知係因昭
        和植萃CANRELIFE官方網站之前開內容以致爭議，則有
        動機進行昭和植萃CANRELIFE官方網站內容調整之人，
        則非僅有被告等人，無法排除係被告等以外之人所為，
        原告公司僅以前開主張推論以為其應盡之舉證之責，本
        院自難肯認，更無從因原告公司前開主張而認昭和植萃
        CANRELIFE官方網站內容之刪除係由被告等所為。　　
        　
      ⑹原告公司再主張：「原證12-15與原證16-18等可證明系
        爭專利所製成之物於該製造方法申請專利前為國內外所
        未見，而被告製造相同之物(即系爭產品1至3等)，自得
        依專利法第99條第1項推定為係以系爭專利所製造」(民
        事準備狀第2-3頁，本院卷第372-373頁)。然系爭專利
        請求項1製得者與系爭產品1，難謂相同，已如前述，自
        無從依專利法第99條第1項規定而推定系爭產品1係由系
        爭專利請求項1之方法所製造。
　　　⑺因此，系爭產品1之技術內容與系爭專利請求項1所界定
        之前開技術特徵（1A）、（1B）不相符，系爭產品應未
        落入系爭專利該請求項之文義範圍。另因原告公司並未
        證明系爭專利請求項1所製得者與系爭產品1相同，亦無
        法因專利法第99條第1項規定而推定系爭產品1以系爭專
        利請求項1所製造。至於原證8之專利侵害比對分析報告
        係將原證6、7之登載資訊並為侵權比對資料，然不得逕
        將原證6、7所登載之相關資訊與系爭產品1至3予以連結
        ，而認定系爭產品1至3之用途或技術內容，業如前述，
        故原證8之專利侵害比對分析報告之結論，自難憑採。
        　
　　　⑻而系爭專利請求項5、6、9、10、12及16等係直接或間接
        依附於該專利請求項1之附屬項，於解釋其等之範圍時
        ，應包含該請求項1之所有技術特徵，系爭產品1對該請
        求項1既未構成文義侵權，則對其附屬項當然亦未構成
        文義侵權，因此，應認定該系爭產品1未落入請求項5、
        6、9、10、12、16之權利範圍。　
    ⒌系爭產品2是否落入系爭專利請求項1、5、6、9、10、1 
      2、16之文義範圍？
      ⑴系爭產品2雖含有「CANRELIFE®昭和草」，惟並未敘及該
        成分富含半乳糖脂，且未限定所標示之「CANRELIFE®昭
        和草」所進行萃取之操作方式，尚難認該「CANRELIFE®
        昭和草」與系爭專利請求項1所界定之須採特定萃取方
        式（即低級醇類萃取→低級酯類分配萃取→醇類沖提液沖
        提）而獲得之植物萃取物為相同，自難謂系爭產品2具
        備系爭專利請求項1界定之特定萃取方式之此項技術特
        徵。而由系爭產品2標示之適用族群為「病中病後之營
        養補給／食慾不佳／虛弱體質者／體力缺乏／營養吸收不良
        」，可知並未標示係用於預防或治療猛爆性肝炎，而訴
        外人於非被告等人所得掌控之網站標示之內容，不得用
        以認定為系爭產品2之用途，業如前述。因此，系爭產
        品2與系爭專利請求項1所製得者，難謂相同。
      ⑵因無法認定系爭產品2具有預防或治療猛爆性肝炎之用
　      途，且難認系爭產品2具備系爭專利請求項1界定之特定
        萃取方式，依據全要件原則，系爭產品2即無從為系爭
        專利請求項1所文義讀取。
　　  ⑶又原告公司有關系爭產品2與系爭專利請求項1所製得者
        相同，及系爭產品2為系爭專利請求項1所文義讀取之主
        張，均與上開系爭產品1之主張相同，而原告公司此等
        主張不可採之理由，業經本院論述於前，自難認原告公
        司該等主張為可採。
      ⑷系爭專利請求項5、6、9、10、12及16等係直接或間接依
        附於該專利請求項1之附屬項，於解釋其等之範圍時，
        應包含該請求項1之所有技術特徵，系爭產品2對該請求
        項1既未構成文義侵權，則對其附屬項當然亦未構成文
        義侵權，因此，應認定系爭產品2未落入請求項5、6、9
        、10、12及16之權利範圍。
    ⒍系爭產品3是否落入系爭專利請求項1、5、6、9、10、1 
      2、16之文義範圍？
      ⑴系爭產品3雖含有「CANRELIFE®昭和草」，惟並未敘及該
        成分富含半乳糖脂，且未限定所標示之「CANRELIFE®昭
        和草」所進行萃取之操作方式，尚難認該「CANRELIFE®
        昭和草」與系爭專利請求項1所界定之須採特定萃取方
        式（即低級醇類萃取→低級酯類分配萃取→醇類沖提液沖
        提）而獲得之植物萃取物為相同，自難謂系爭產品3具
        備系爭專利請求項1界定之特定萃取方式之此項技術特
        徵。而由系爭產品3標示之適用族群為「體力不足／營養
        吸收不良／代謝不良／食慾不佳／病後之補養/長期疲勞壓
        力大」，可知並未標示係用於預防或治療猛爆性肝炎，
        而訴外人於非被告等人所得掌控之網站標示之內容，不
        得用以認定為系爭產品3之用途，業如前述。因此，系
        爭產品3與系爭專利請求項1所製得者，難謂相同。
      ⑵因無法認定系爭產品3具有預防或治療猛爆性肝炎之用
　      途，且難認系爭產品3具備系爭專利請求項1界定之特定
        萃取方式，依據全要件原則，系爭產品3即無從為系爭
        專利請求項1所文義讀取。
　　  ⑶又原告公司有關系爭產品3與系爭專利請求項1所製得者
        相同，及系爭產品3為系爭專利請求項1所文義讀取之主
        張，均與上開系爭產品1之主張相同，而原告公司此等
        主張不可採之理由，業經本院論述於前，自難認原告公
        司該等主張為可採。
      ⑷系爭專利請求項5、6、9、10、12及16等係直接或間接依
        附於該專利請求項1之附屬項，於解釋其等之範圍時，
        應包含該請求項1之所有技術特徵，系爭產品3對該請求
        項1既未構成文義侵權，則對其附屬項當然亦未構成文
        義侵權，因此，應認定系爭產品3未落入請求項5、6、9
        、10、12及16之權利範圍。　　
    ⒎綜上，系爭產品1至3均未落入系爭專利請求項1、5、6、9
      、10、12、16之文義範圍，並未侵害原告公司所主張之系
      爭專利權。而因系爭產品1至3並未對於原告公司受有專屬
      授權之系爭專利權造成侵害，則原告公司所為之本件請求
      ，自難認有據，本件其餘爭點，則無進而論述之必要。
五、綜上所述，系爭產品1至3並未落入系爭專利請求項1、5、6
    、9、10、12、16之文義範圍，並未侵害原告公司主張受有
    訴外人中研院專屬授權之系爭專利權，故原告公司本於專利
    法第96條第2項、公司法第23條第2項規定，請求被告等連帶
    給付150萬元及法定遲延利息；依據專利法第96條第1項、第
    3項規定，請求被告中美公司為一定不作為及作為，均無理
    由，應予駁回。原告之訴既經駁回，其假執行之聲請失所依
    據，自應併予駁回。至於原告公司雖聲請通知證人徐麗芬到
    庭證明如本院卷第374至375頁所載事項（即系爭專利與另項
    專利之研究成果主要區別、另項專利研究成果輾轉授權與被
    告中美公司之關係企業之歷程與授權標的），然因系爭產品
    1至3並未侵害原告公司主張其受有專屬授權之系爭專利權，
    而上開證人欲證明之事項，對此未侵權之認定並無影響，自
    無加以通知證人到庭為證之必要，附此敘明。
六、本件事證已臻明確，兩造其餘攻擊防禦方法及所援用之證據
    ，經核均與本件結論無涉，爰無一一論駁之必要，附此敘明
    。
七、訴訟費用負擔之依據：智慧財產案件審理法第1 條、民事訴
    訟法第78條。　　
中　　華　　民　　國　　110 　年　　10　　月　　29　　日
                           智慧財產第三庭
                                   法  官 何若薇　　　
以上正本係照原本作成。
如對本判決上訴，須於判決送達後20日內向本院提出上訴狀。 
如委任律師提起上訴者，應一併繳納上訴審裁判費。　
中　　華　　民　　國　　110 　年　　10　　月　　29　　日
                                   書記官 張君豪